臺灣高等法院刑事判決
109年度上訴字第1953號
上  訴  人  
即  被  告  王玉珠


輔  佐  人  吳彥鋕
即被告之子          

指定辯護人  本院公設辯護人王永炫
上列上訴人因傷害案件，不服臺灣士林地方法院109年度訴字第6
 號，中華民國109年4月7日第一審判決（起訴案號：臺灣士林地
方檢察署108年度偵字第14552號），提起上訴，本院判決如下：
    主  文
上訴駁回。
    犯罪事實
一、蕭天賜、王玉珠原互不相識，於民國107年間曾因細故起口
    角爭執。其後於108年8月15日21時許，2 人又在臺北市大同
    區樹德公園內相遇。雙方相遇後再度發生口角爭執，王玉珠
    手持小刀朝蕭天賜揮舞，蕭天賜則持雨傘欲敲落王玉珠手中
    小刀，王玉珠遂基於傷害之犯意，先衝向蕭天賜，以手抓蕭
    天賜臉部，致蕭天賜受有右側臉頰擦傷之傷害，蕭天賜即基
    於傷害之犯意，徒手拉扯王玉珠頭部，致王玉珠受有右側頭
    部挫傷及擦傷等傷害(蕭天賜傷害部分，業經原審判處拘役1
    0日，如易科罰金，以新臺幣1千元折算1日並確定)。
二、案經蕭天賜訴由臺北政府警察局大同分局報告臺灣士林地方
    檢察署檢察官偵查起訴。
    理  由
壹、程序部分：
一、本件審理範圍：
　　本件檢察官原起訴被告蕭天賜、王玉珠傷害案件，經原審分
    別將被告蕭天賜、王玉珠判刑在案。被告王玉珠上訴，檢察
    官、被告蕭天賜均未上訴，蕭天賜部分即告確定，故本件審
    理範圍限於被告王玉珠部分，合先敘明。
二、證據能力之說明：
　㈠醫師依醫師法第17條規定，如無法令規定之理由，不得拒絕
    診斷書之交付，且若出具與事實不符之診斷書，依同法第28
    條之4第5款規定得處新臺幣10萬元以上50萬元以下罰鍰，並
    得併處限制執業範圍、停業處分1個月以上1年以下或廢止其
    執業執照；情節重大者，並得廢止其醫師證書。可知醫師出
    具之診斷書若有錯誤、虛偽，醫師之執業執照、醫師證書均
    可能遭廢止，是其正確性甚高，且司法機關隨時得調取醫師
    依醫師法第12條規定而製作，並由醫師執業之醫療機構依醫
    療法第70條規定保存之病歷與之相互核對，設有錯誤，甚易
    發現並糾正，是診斷證明書應屬於刑事訴訟法第159條之4 
    第3 款所稱之其他於可信之特別情況下所製作之文書（最高
    法院101年度台上字第2480號判決意旨參照）。從而，蕭天
    賜於警詢中所提出佑康診所108年8月19日診斷證明書（見偵
    卷第23頁），正確性甚高，且經原審調取相關病歷資料相互
    核對（見原審卷第45至49頁），揆諸上開說明，應有證據能
    力。被告王玉珠之辯護人於原審審理時以該診斷證明書之驗
    傷時間距離案發時間已達4 天，而否認其證據能力（見原審
    卷第107 頁），惟此應係涉及該診斷證明書之證明力，而與
    證據能力無關，自非可採。
　㈡本院援引之其他下列證據資料（包含供述證據、文書證據等
    ），並無證據證明係公務員違背法定程序所取得。檢察官、
    被告王玉珠及其辯護人於原審準備程序、審理時及本院審理
    時，對原審及本院所提示之被告以外之人審判外之供述，包
    括供述證據、文書證據等證據，就證據能力均未表示爭執，
    且迄言詞辯論終結前並未聲明異議，亦無顯有不可信之情況
    與不得作為證據之情形，本院審酌上開證據資料製作時之情
    況，尚無違法不當及證明力明顯過低之瑕疵，認為以之作為
    證據應屬適當，是依刑事訴訟法第159條至第159條之5規定
    ，本院所引用供述證據及文書證據均有證據能力。
貳、實體部分：
一、事實之認定： 　　
    訊據上訴人即被告王玉珠固坦承於上開時、地與告訴人蕭天
    賜口角爭執等情不諱，惟矢口否認有何傷害犯行，辯稱：「
    案發當時伊沒有拿刀，伊是被蕭天賜推倒在地上，手忙腳亂
    ，伊沒有出手抓蕭天賜的臉，也沒有動手打蕭天賜，洵無傷
    害犯行。」云云。經查：
　㈠告訴人蕭天賜於警詢時證稱：「案發當時，我和王玉珠都在
    樹德公園內看歌仔戲，王玉珠走到我面前說我是『瘋豬哥』（
    臺語），我質問王玉珠為何說我是『瘋豬哥』（臺語），王玉
    珠不高興就拿出一把小刀揮舞，並說『打我啊』，但是後來王
    玉珠跌倒在地，小刀也遺落在地上，王玉珠馬上站起來推倒
    我，用手抓我的臉。」等語（見偵卷第20頁）；於偵查中證
    稱：「事發當時，王玉珠罵我『瘋豬哥』（臺語），我質問王
    玉珠為何罵我，王玉珠就拿出一把小刀，並叫我打她，那時
    我手拿一把雨傘，王玉珠以為我要動手打人，就自己嚇到跌
    倒，之後王玉珠用手指抓我的臉」等語（見偵卷第49頁）；
    復於原審審理時證稱：「案發當日，王玉珠看到我就朝我走
    來，我問他為何罵我『瘋豬哥』，王玉珠就拿出一把小刀，並
    說『你打我啊』，那時候我有拿雨傘，王玉珠以為我要打他就
    緊張到自己跌倒，之後王玉珠衝過來，我和王玉珠都跌倒在
    地，王玉珠手很俐落地抓傷我的臉」等語（見原審卷第71至
    74、78、79頁）。互核告訴人蕭天賜於警詢、偵查及原審審
    理時歷次證述，就衝突發生之原因，被告王玉珠跌倒在地後
    始以手抓傷告訴人蕭天賜臉部等具體詳節，前後一致，佐以
    告訴人蕭天賜於案發後之108年8月19日至佑康診所驗傷結果
    ，其受有右側臉頰擦傷等情，有診斷證明書及告訴人蕭天賜
    於108年8月19日就診之病歷表在卷可稽（見偵卷第23頁、原
    審卷第47頁），而告訴人蕭天賜所受前開傷勢情形，亦與其
    所述受傷之情節互相吻合，足認其所受上開傷勢，確實係因
    被告王玉珠之傷害行為所致無訛。
  ㈡被告王玉珠及其辯護人雖主張告訴人係案發後數日後始驗傷
    ，其傷勢顯非被告所致等語。然證人即告訴人蕭天賜於原審
    審理時證稱：「案發後返家時，我太太問我臉部怎麼有傷口
    ，我想說這是小事情，我又沒怎樣，當作自己倒楣，所以沒
    有驗傷，後來警察來了，我太太就叫我去驗傷，因為那時候
    還有疤痕。」等語（見原審卷第73、77頁），可見告訴人蕭
    天賜自認所受臉部傷勢既非嚴重，則其未於108年8月15日受
    傷後立即前往驗傷，俟4 日(同月19日)後得知被告對其提出
    告訴，為保障自身權益，始前往佑康診所驗傷，實符常情。
    再觀之告訴人蕭天賜至佑康診所就診之病歷表，告訴人蕭天
    賜主訴欄位已記載「right side lower face abrasion wou
    nds 」（即右側臉部下方擦傷），核與告訴人蕭天賜證述遭
    被告王玉珠傷害之部位相符，而醫師記載主訴內容，係將其
    聽聞病患口述就診之內容記載於病歷紀錄中，且該主訴記載
    詳盡與否，除涉及病患之陳述充實度，亦關乎應診醫師聽聞
    病患陳述後所為取捨，故尚無從徒以病歷資料未記載病患遭
    指甲抓傷等語，即率以推論被告王玉珠無此行為。故被告王
    玉珠及其辯護人此部分主張，洵無依據，殊無足採。
　㈢綜上所述，被告王玉珠所辯，要屬事後卸責之詞，不足採信
    。本件事證明確，被告王玉珠之傷害犯行，洵堪認定，應依
    法論科。
　㈣被告王玉珠於原審審理時聲請調閱監視器，其輔佐人於本院
    審理時則聲請傳喚鄰居，但稱鄰居不敢出來，目前不知鄰居
    姓名、聯絡地址，待證事實均為被告王玉珠並未傷害蕭天賜
    乙節（見原審卷第95頁、本院卷第57頁）。然被告王玉珠亦
    未具體敘明其欲調閱監視器之所處位置及調閱時段，案發時
    間距今已近1 年，逾一般監視錄影保存期限，其輔佐人亦未
    具體指出現場目擊之鄰居為何人，本院無從調查，且本件事
    證已明，前開聲請均無調查之必要，附此敘明。
二、論罪之說明：
  ㈠核被告王玉珠所為，係犯刑法第277條第1項之傷害罪。
  ㈡被告玉玉珠及其辯護人雖主張應依刑法第19條免除或減輕其
    刑。然：
　1.按行為時因精神障礙或其他心智缺陷，致不能辨識其行為違
    法或欠缺依其辨識而行為之能力者，不罰；行為時因前項之
    原因，致其辨識行為違法或依其辨識而行為之能力，顯著減
    低者，得減輕其刑，刑法第19條第1、2項分別定有明文。又
    刑法第19條關於精神障礙或其他心智缺陷者責任能力之規定
    ，係採混合生理學及心理學之立法體例，區分其生（病）理
    原因與心理結果二者而為綜合判斷。在生（病）理原因部分
    ，以有無精神障礙或其他心智缺陷為準，實務上可依醫學專
    家之鑑定結果為據；在心理結果部分，則以行為人之辨識其
    行為違法之能力（辨識能力），或依其辨識而行為之能力（
    控制能力），由法官判斷行為人於行為時是否屬不能、欠缺
    或顯著減低為斷。縱經醫師鑑定為生（病）理上之精神障礙
    或其他心智缺陷者，但其行為時之心理結果，無論辨識能力
    、控制能力並無不能、欠缺或顯著減低之情形時，即應負完
    全之責任，自無同條第1項不罰或第2項減輕其刑規定之適用
    。是行為人是否有足以影響辨識能力與控制能力之精神障礙
    或其他心智缺陷等生理原因，因事涉醫療專業，必要時固得
    委諸於醫學專家之鑑定，然該等生理原因之存在，是否已致
    使行為人辨識能力與控制能力有不能、欠缺或顯著減低等情
    形，應以其犯罪行為時之狀態定之，由法院本其調查證據結
    果，綜合行為人行為時各種主、客觀情形加以判斷（最高法
    院105年度台上字第3149號判決意旨參照）。
　2.被告王玉珠之辯護人於原審審理時雖提出新北市立聯合醫院
    100年1月24日診斷證明書及身心障礙證明（見原審卷第99、
    39頁），證明被告王玉珠係罹患精神分裂症之身心障礙之人
    ，然並非罹患精神疾病之身心障礙之人即無責任能力或僅有
    部分責任能力，仍應視其於案發時是否具備辨識其行為違法
    及依其辨識而行為之能力或顯然衰退而定。參諸被告王玉珠
    於案發當日，能在眾多人群中認出告訴人蕭天賜，並以言語
    與告訴人蕭天賜叫囂，且跌到在地後，復而起身以手抓傷告
    訴人蕭天賜右臉頰等犯罪情節，佐以被告王玉珠就其與告訴
    人蕭天賜互相傷害之過程，於事發未久之警詢時，尚能清楚
    詳敘其如何遭告訴人蕭天賜傷害（見偵卷第8 頁），於原審
    及本院審理時均能針對問題回答(見原審卷及本院卷附筆錄)
    ，足認被告王玉珠於本案犯罪行為時顯有具備辨識其行為違
    法及依其辨識而行為之能力，係有完全責任能力之人，本案
    並無刑法第19條之適用，被告玉玉珠及其辯護人雖主張應依
    刑法第19條免除或減輕其刑，殊無足採。
三、維持原判決及駁回上訴之理由：
  ㈠本院綜合調查證據結果，認原審以被告王玉珠犯罪事證明確
    ，適用刑法第277條第1項、第41條第1項前段，刑法施行法
    第1條之1第1項等規定，並審酌被告王玉珠與蕭天賜先前已
    因口角爭執而生有嫌隙，本次又因口角衝突發生爭執，不思
    尋理性方式解決爭執，致生本案傷害犯行，顯見未能尊重他
    人之身體法益，其等所為實有不該，且被告王玉珠犯後否認
    犯行之態度，惟念及被告王玉珠則未曾因犯罪經法院判處罪
    刑，有本院被告前案紀錄表在卷可查，素行尚佳，兼衡其僅
    以徒手攻擊之犯罪手段，及所受傷害非嚴重，暨被告王玉珠
    自陳小學畢業之智識程度、現不能工作，領老人年金，目前
    與兒子同住，賴兒扶養等家庭生活狀況（見原審卷第96頁、
    本院卷第58、59頁）等一切情狀，量處拘役10日，如易科罰
    金，以新台幣1千元折算1日。
　㈡經核原判決關於被告王玉珠部分之認事用法均無違誤，量刑
    亦屬妥適。被告王玉珠上訴仍否認傷害犯行，而指摘原判決
    不當。惟本件經原判決逐一剖析，並就卷內證據資料參互審
    酌，認定被告王玉珠手持小刀所為先對告訴人蕭天賜揮舞，
    於告訴人蕭天賜持雨傘敲落小刀後，被告王玉珠先衝向告訴
    人蕭天賜，以手抓其臉部，致其受有前開傷害之犯行明確，
    並已依刑法第57條各款所列情狀，審酌上開各情，在適法範
    圍內行使其量刑之裁量權，且說明被告王玉珠雖罹精神疾病
    且領有身心障礙手冊，惟其於犯罪行為時顯具備辨識其行為
    違法及依其辨識而行為之能力，係有完全責任能力之人，而
    無刑法第19條之適用，核無違法或不當之情形，業經本院詳
    述如前，原審已審酌關於刑法第57條科刑等一切情狀，在適
    法範圍內行使其量刑之裁量權，核無違法或不當之情形，業
    經本院詳述如前，原判決就此部分既無違誤，即應予維持。
    是被告王玉珠未提新事證之上訴，為無理由，應予駁回。
四、不另為無罪諭知部分：　　
　㈠公訴意旨另以：被告王玉珠於上開時地，基於傷害之犯意，
    有持不明利器朝告訴人蕭天賜揮舞，及徒手攻擊告訴人蕭天
    賜身體，致告訴人蕭天賜受有右側無名指傷口、右側手肘傷
    口、右側小腿傷口等傷害，因認王玉珠此部分所為，亦涉犯
    刑法第277條第1項之傷害罪嫌。
  ㈡訊據王玉珠堅詞否認涉有此部分傷害犯行。經查：
　1.告訴人蕭天賜於108年8月19日前往佑康診所診療結果，受有
    右側無名指傷口、右側手肘傷口、右側小腿傷口等傷害，有
    上揭佑康診所診斷證明書及病歷表附卷可憑，是告訴人蕭天
    賜受有上開傷害之事實，固可認定。
　2.惟就右側無名指傷口及右側手肘傷口之傷勢，告訴人蕭天賜
    雖於原審審理中證稱：「王玉珠咬我的手。」等語（見原審
    卷第78、79頁），然質之告訴人蕭天賜上開傷勢如何造成時
    ，蕭天賜於原審審理時卻又證稱：「我手沒怎樣，怎麼受傷
    我也不知道；我不知道右側手肘傷口怎麼受傷，可能是我跌
    倒造成的。」等語（見原審卷第73、75、77頁），則告訴人
    蕭天賜就其手部傷勢是否係被告王玉珠所造成一節，前後供
    述不一，已有可疑。況告訴人蕭天賜僅泛稱手被咬，究竟是
    右側無名指或右側手肘被咬，抑或二者兼具，均無法具體敘
    明，尚難逕認此等傷勢確實係因被告王玉珠之行為所致。
　3.另告訴人蕭天賜之右側小腿傷口部分，據告訴人蕭天賜於警
    詢時證稱：「王玉珠咬我小腿。」等語（見偵卷第20頁），
    另於原審審理時先證稱：「腳是王玉珠抓的。」等語（見原
    審卷第73頁），嗣又改稱：「我不知道右側小腿傷口怎麼來
    的。」等語（見原審卷第77頁及第78頁），不僅就被告王玉
    珠攻擊小腿之方式前後所述不一，且未能具體詳敘其右側小
    腿傷口如何遭被告王玉珠傷害，尚難逕認前開傷勢即為被告
    王玉珠所為。
　㈢綜上，公訴意旨所舉前開證據，尚不足以達於通常一般之人
    均不致於有所懷疑、堪信已臻真實之程度，而尚有合理性之
    懷疑存在。此外，並無其他證據足以證明告訴人蕭天賜所受
    之前開傷勢，係被告王玉珠傷害所致。此部分尚屬不能證明
    ，惟因檢察官認此部分行為縱成立犯罪，亦與前開經論罪科
    刑之傷害犯行部分具有實質上一罪關係，原審爰不另為無罪
    之諭知，亦無不合。　　
據上論斷，應依刑事訴訟法第368 條，判決如主文。
本案經檢察官鄭世揚起訴，檢察官謝宗甫到庭執行職務。
中　　華　　民　　國　　109 　年　　7 　　月　　15　　日
　　　　　　　　　刑事第十七庭  審判長法　官  鄭水銓 
　　　　　　　　　　　　　　　　　    法　官  鍾雅蘭
　　　　　　　 　 　　　　　　　　　　法　官  黃雅芬
以上正本證明與原本無異。
如不服本判決，應於收受送達後20日內向本院提出上訴書狀，其
未敘述上訴之理由者並得於提起上訴後20日內向本院補提理由書
（均須按他造當事人之人數附繕本）「切勿逕送上級法院」。
                                      書記官  鄭雅云
中　　華　　民　　國　　109 　年　　7 　　月　　15　　日
附錄：本案論罪科刑法條全文　　　　　　　　　　　　　　　
中華民國刑法第277 條第1 項：
傷害人之身體或健康者，處 5 年以下有期徒刑、拘役或 50 萬
元以下罰金。